【裁判字號】    90,訴,173
【裁判日期】    901030
【裁判案由】    清償借款
【裁判全文】
臺灣彰化地方法院民事判決  九十年度訴字第一七三號
    原      告  乙○○
                發股份有限公司
    法定代理人  甲○○
右當事人間請求清償借款事件，本院判決如左：
    主      文
被告應給付原告新台幣捌拾柒萬伍仟元之利息，期間自民國八十八年十二月三十一日
起至清償日止，按年息百分之十四．四計算。
原告其餘之訴駁回。
訴訟費用由被告負擔四分之一，餘由原告負擔。
    事      實
甲、原告方面：
一、聲明：
  （一）被告應給付原告新台幣（下同）八十七萬五千元，及自民國八十八年十二月
        三十一日起至清償日止，按每千元日息四角（相當於年息百分之十四．四）
        計算之利息。
  （二）訴訟費用由被告負擔。
二、陳述：
    原告為被告公司之員工，於民國八十七年間，被告向原告借貸八十七萬五千元，
    並約定利息以每千元日息四角（相當於年息百分之十四．四）計算，惟被告自八
    十八年十二月三十一日起即未依約繳付利息，經原告催討，被告迄未清償，為此
    提起本件之訴。
三、證據：提出借款證書影本一件。
乙、被告方面：
一、聲明：
  （一）原告之訴駁回。
  （二）訴訟費用由原告負擔。
  （三）如受不利益之判決，願供擔保請准免為假執行。
二、陳述：
  （一）緣於八十七年十月十二日，被告公司為因應營業收入短少、財務失衡，而經
        由公司董監事聯席會議決議「籌款七百萬元應急，由全體董事平均負責借給
        公司，以日息０．０００四元計算，俟土地出售後優先償還」，原告為被告
        公司董事，乃依此決議借款予公司，自應依上開決議約定之條件還款，茲因
        被告公司土地全未出售，故條件尚未成就。
  （二）兩造關於利息之支付方式雖記載每月月底付息，然係因彼時被告尚有少許租
        金收入，尚能支應，與原決議之借款條件並不相符，惟因被告自八十八年九
        月二十一日地震後，已無租金收入，即無節餘可供支付董監事利息，原告應
        待被告出售土地之條件成就後，再優先償還本息，方為合法，亦兼顧支持被
        告之情分。
  （三）於九十年八月六日董事間再度協議，被告同意提供不動產設定抵押權以擔保
        原告之債權，故原告即不能再請求清償。
三、證據：會議紀錄影本及協議書影本一份為證。
    理      由
一、按訴狀送達後，原告不得將原訴變更或追加他訴，但經被告同意或不甚妨礙被告
    之防禦及訴訟之終結者，不在此限，民事訴訟法第二百五十五條第一項定有明文
    ；又同法第二百五十六條第二款復規定，前條規定於減縮應受裁判事項之聲明行
    為無礙。本件原告於訴狀送達後，復就請求利息部分之聲明，減縮自八十八年十
    二月三十一日起至清償日止，按每千元日息四角（相當於年息百分之十四．四）
    計算之利息，參諸前揭規定，即無礙被告之防禦及訴訟之終結，該部分減縮應予
    准許，合先敘明。
二、本件原告主張其為被告公司之員工，於八十七年間，被告向原告借貸八十七萬五
    千元，並約定利息以每千元日息四角（相當於年息百分之十四．四）計算，惟被
    告自八十八年十二月三十一日起即未依約繳付利息，經原告催討，被告迄未清償
    等語。被告係為因應營業收入短少、財務失衡，而於八十七年十月十二日經由公
    司董監事聯席會議決議向全體董事借款司，利息以日息０．０００四元計算，約
    定俟土地出售後優先償還，原告為被告公司董事，乃依此決議借款予公司，自應
    依決議約定之條件還款，茲因被告公司土地全未出售，故條件尚未成就，且關於
    利息之支付方式雖記載每月月底付息，然係因彼時被告尚有少許租金收入，尚能
    支應，與原決議之借款條件並不相符，惟因被告自八十八年九月二十一日地震後
    ，已無租金收入，即無節餘可供支付董監事利息，原告應待被告出售土地之條件
    成就後，再優先償還本息，方為合法，於九十年八月六日董事間再度協議，被告
    同意提供不動產設定抵押權以擔保原告之債權，故原告即不能再請求清償等語置
    辯。
三、經查，本件被告於於八十七年十一月十七日向原告借款八十七萬五千元，雙方約
    定利息為每千元日息四角，三十日付息一次，被告應於每月月底支利息，有原告
    提出之借款證書為憑，且為兩造所不爭執，堪認原告此部分之主張真實。惟查，
    系爭借款，兩造間約定俟被告土地出售後始償還之事實，有被告提出之會議紀錄
    影本一份可參，是以本件爭點所在為兩造間約定之「俟土地出售後始償還」究係
    條件或期限。（一）按條件乃使法律行為效力之發生或消滅繫於將來之不確定事
    實之成否，在結果上，其影響法律行為本身之效力；而期限乃使法律行為效力之
    發生、消滅或債務之履行繫於將來必會發生之確定之事實，在結果上，法律行為
    之效力之發生或消滅係自始確定，但其發生、消滅或債務之履行受到事實發生時
    期之影響。就本件而言，土地出售之事實發生與否既為不確定之情形，則兩造間
    此約定乃屬條件，應堪認定。而查，被告土地迄未出售之事實，業據原告自認在
    卷，則兩造間所約定之還款條件既尚未成就，則原告依借款返還請求權向被告請
    求償還八十七萬五千元部分之主張，即無理由，應予駁回。（二）又查，系爭借
    款兩造間約定之利息為每千元日息四角（相當於年息百分之十四．四），三十日
    付息一次，被告並應於每月月底支利息，惟被告自八十八年十二月三十一日起即
    未依約繳息，為兩造所不爭執之事實，已如前述，按有資力償還係屬執行問題，
    不得據為不負履行義務之抗辯，最高法院十九年上字第一七三三號判例意旨可資
    參照，則被告依約自得向原告請求支付系爭借款利息至明。從而，被告辯解其自
    地震後已無節餘可供支付利息，及於起訴後其另與原告私下達成協議設定抵押權
    擔保云云，均屬嗣後債務履行問題，並無礙於原告之請求，是被告上開抗辯理由
    ，自無足採。從而，原告請求系爭借款自八十八年十二月三十一日起至清償日止
    ，按年息百分之十四．四計付之利息，洵屬正當，應予准許。
四、綜上所述，原告依借款契約之法律關係請求被告給付系爭借款自八十八年十二月
    三十一日起至清償日止，按年息百分之十四．四計算之利息部分，為有理由，應
    予准許。至原告逾此部分之請求，則屬無據，應予駁回。
五、本判決被告雖陳明願供擔保免為假執行，然原告就其勝訴部分，既未陳明預供擔
    保為假執行，則被告之免為假執行請求，即無必要，附此說明。
六、兩造其餘攻擊防禦方法及其所提其他證據，於判決結果無影響，爰不一一論述，
    併此敘明。
七、據上論結：本件原告之訴為一部有理由，一部無理由，依民事訴訟法第七十九條
    但書，判決如主文。
中      華      民      國      九十    年      十      月      三十    日
                                    臺灣彰化地方法院民事第三庭
~B法      官  郭  千  黛
右正本證明與原本無異。
如不服本判決，應於判決送達後廿日之不變期間內，向本院提出上訴狀（須附繕本）
。
~B法院書記官  林  文  斌
中      華      民      國      九十      年      十      月    三十一  日


司法院資訊處製作；財團法人民間司法改革基金會備份。
